【裁判字號】    95,婚,120
【裁判日期】    950717
【裁判案由】    確認婚姻關係不存在
【裁判全文】
臺灣基隆地方法院民事判決               95年度婚字第120號
原      告  甲○○
被      告  乙○○
上列當事人間確認婚姻關係不存在事件，本院於中華民國95年7
月3日言詞辯論終結，判決如下：
    主  文
確認原告與被告間婚姻關係不成立。
訴訟費用由被告負擔。
    事實及理由
一、原告起訴主張：兩造於民國83年間經朋友介紹認識，交往2
    、3 年後，原告即因懷孕而與被告同居於原告高雄娘家，時
    原告年僅15歲，未幾兩造長女出生，被告即以欲辦理長女出
    生登記為由，向原告索取身分證至被告桃園戶籍地辦理，詎
    被告返還身分證後，原告發見配偶欄已登記被告姓名，即詢
    問被告，被告答以其父母於辦理長女出生登記時，順便辦理
    兩造結婚登記。惟兩造並未舉行公開儀式，原告亦從未填寫
    結婚證書；直至95年5月24日原告至戶政事務所調取被告辦
    理戶籍登記當時所出具之結婚證書，原告始知悉結婚證書上
    之證婚人為魏藍芙蓉、介紹人為林丙○○，且原告父母同意
    兩造結婚之同意書亦係被告偽簽。兩造既未舉行結婚之公開
    儀式，亦無二人以上證人在場見證，兩造之婚姻顯不符民法
    第982條第1項之規定，應屬無效，爰起訴請求確認婚姻關係
    不成立，並聲明如主文第1項所示。
二、被告則以：結婚沒有公開的儀式，只是去辦登記，結婚證書
    上的介紹人和證婚人是我阿姨和外婆等語，資為抗辯。並聲
    明: 請求駁回原告之訴。
三、按確認法律關係之訴，非原告有即受確認判決之法律上利益
    者，不得提起。民事訴訟法第247條第1項前段定有明文。又
    結婚，應有公開儀式及二人以上之證人；經依戶籍法為結婚
    之登記者，推定其已結婚，民法第982條亦有明文。本件原
    告主張兩造並未舉行公開結婚儀式，惟卻於85年10月1日向
    戶政事務所辦理兩造結婚戶籍登記，業據其提出戶籍謄本及
    兩造結婚登記資料為證，揆諸前開規定，兩造於法律上業經
    推定已結婚，具有婚姻關係存在，且在未有反證推翻兩造之
    婚姻關係前，兩造間夫妻之法律關係即繼續存在，是原告起
    訴請求確認兩造婚姻關係不成立，應認其有即受確認判決之
    法律上利益，合先敘明。
四、再按我國民法關於結婚成立之形式要件，係採「儀式婚」之
    立法，即須經一定之公開儀式，使不特定人得以共見共聞認
    識為結婚者，婚姻始可謂有效成立。又所謂公開之儀式，係
    指依一般社會觀念認為結婚之儀式，為不特定之多數人可以
    共見共聞，認識其為結婚者而言（最高法院51年台上字第
    551號判例參照）。又如男女婚姻未經過一定之婚姻儀式，
    縱已同居，法律上亦不發生婚姻之效力（最高法院18年上字
    第2072號、20年上字第452號判例及84年台上字第1689號裁
    判意旨參照）。經查：原告主張兩造並未舉行結婚證書上所
    載「於85年10月1日中午在溪鄉○○村○鄰○○○路72號
    舉行」之結婚典禮，其結婚亦無任何公開儀式及兩人以上證
    人之事實，為被告所不否認，並經證人即結婚證書上之介紹
    人亦即原告之阿姨林丙○○到庭證稱：「（問：結婚證書上
    的印章是否是你蓋的？不是，印章也不是我去刻的，我根本
    就不知道我是他們結婚證書上的介紹人，一直到收到本次開
    庭通知才知道，我也不知道他們何時去辦結婚登記，因為他
    們根本沒有請客。」等語（見本院95年7月3日言詞辯論筆錄
    ），自堪信為真實。
五、復按結婚不具備公開儀式及二人以上之證人者，無效，民法
    第988條第1款定有明文。我國民法雖無婚姻不成立之規定，
    但法律行為必須成立後，始有是否無效之問題，民事訴訟法
    第568條第1項亦規定得提起確認婚姻不成立之訴。本件兩造
    並未舉行任何公開結婚儀式乙情，既如前述，其婚姻欠缺法
    律行為之特定成立要件，揆諸上開規定及說明，兩造間之婚
    姻關係應為不成立，從而，原告請求確認其與被告間之婚姻
    關係不成立，為有理由，應予准許。
六、據上論結，本件原告之訴為有理由，依民事訴訟法第78條，
    判決如主文。
中    華    民    國    95    年    7    月    17    日
                   家事法庭法  官  姚貴美
以上正本係照原本作成。
對於本件判決如有不服，應於收受送達後20日內向本院提出上訴
書狀，敘述上訴之理由，上訴於臺灣高等法院，並按他造當事人
之人數附具繕本。
中    華    民    國    95    年    7    月    17    日
                        書記官  江美琪


司法院資訊處製作；財團法人民間司法改革基金會備份。
